---
title: "Projet_2025"
author: " Malek" 
output: 
  pdf_document:
    latex_engine: xelatex  
    toc: false
---

Les bibliothèques utiles pour le projet

```{r}
library(mlbench)
library(ggplot2)
library(GGally)
library(MASS)
library(e1071)
library(caret)
library(dplyr)
```

**Etude de simulation :**

Nous simulons 2 gaussiennes en dimension 2 avec $\Sigma$ = $I$, $\mu_1^T = (0,0)$ et $\mu_2^T = (\epsilon, \epsilon)$.

lorsque les deux classes sont de proportion identique =\> $\pi_1 = \pi_2$

```{r}

simul <- function(eps,n_obs) {
  n1 = n_obs/2
  
  var = diag(2) # la variance de nos 2 gaussiennes. 
  
  X1 = mvrnorm(n1,c(0,0),var)
  X2 = mvrnorm(n1,c(eps,eps),var)
  X  = rbind(X1,X2) #matrices des données
  Y = c(rep(1,n1),rep(2,n1)) #vecteurs des étiquettes 
  
  return (list(X = X, Y = Y))
  
}
```

1)  ERREUR EMPIRIQUE

```{r}
err_empirique <- function (eps,n_obs,n_sim){
  erreur = numeric(n_sim)
  for (i in 1:n_sim){
    De <- simul(eps,n_obs) #Jeu d'entrainement pour le modèle.
    Dt <- simul(eps,n_obs) #Jeu de test pour le modèle.
  
    cb <-lda(De$X,De$Y) #cb pour classifieur de bayes, dans le cas de 2 lois gaussiennes de même matrice lda et le classfieur de bayes coincident.
    res_cb <- predict(cb,Dt$X)$class #les classes de chaqu'une des observations estimer par le classifieur.
  
    erreur[i] <- mean(res_cb != Dt$Y) 
  }
  return (mean(erreur))
}

#Test
print(err_empirique(0.1,200,2025))
print(err_empirique(1,200,2025))
print(err_empirique(2,200,2025))
print(err_empirique(10,200,2025))
# On remarque que plus $epsilon$ augmente plus (de façon extremement plus rapide l'erreur chute), resultat logique etant donné que plus les classes sont écartées, plus le classifieur arrivera a séparer les classes
```

2)  ERREUR THEORIQUE

**a) un classifieur de bayes est de la forme :**

$\hat f =~~~~1~~~P(X|Y=1)*P(Y=1) > P(X|Y=0)*P(Y=0)~~~~ \\~~~~~~~~~~~~2~~sinon$

on pose

$\pi_1 = P(Y = 1) \\ \pi_2 = P(Y=2)$

La densité d'une loi gaussienne multivariée est :

$$
\log(P(X|Y=1)) = -(1/2)\log(2\pi|\Sigma|) - (1/2)(x-\mu_1)^T\Sigma^{-1}(x-\mu_1) \\idem ~pour~Y=2
$$

En soustrayant les deux équations :

$$
log(P(X|Y=1)) - log(P(X|Y=2)) = -(1/2)(x-\mu_1)^T\Sigma^{-1}(x-\mu_1) + (1/2)(x-\mu_2)^T\Sigma^{-1}(x-\mu_2) \\$$ $$<=> \log(P(X|Y=1)) - \log(P(X|Y=2)) = \frac{1}{2}\left[(x-\mu_2)^T\Sigma^{-1}(x-\mu_2) - (x-\mu_1)^T\Sigma^{-1}(x-\mu_1)\right] \\$$ $$on~a;~
(x-\mu_i)^T\Sigma^{-1}(x-\mu_i) = x^T\Sigma^{-1}x - 2x^T\Sigma^{-1}\mu_i + \mu_i^T\Sigma^{-1}\mu_i$$ $$=>
log(P(X|Y=1)) - log(P(X|Y=2)) = (1/2)(x^T\Sigma^{-1}x - 2x^T\Sigma^{-1}\mu_2 + \mu_2^T\Sigma^{-1}\mu_ - x^T\Sigma^{-1}x + 2x^T\Sigma^{-1}\mu_1 - \mu_1^T\Sigma^{-1}\mu_1) \\  $$ $$et~donc;~
\log(P(X|Y=1)) - \log(P(X|Y=2)) = (1/2)(2x^T\Sigma^{-1}(\mu_1 - \mu_2) + \mu_2^T\Sigma^{-1}\mu_2 - \mu_1^T\Sigma^{-1}\mu_1)\\$$ $$<=>log(P(X|Y=1)) - log(P(X|Y=2)) = x^T\Sigma^{-1}(\mu_1 - \mu_2) + (1/2)(\mu_2^T\Sigma^{-1}\mu_2 - \mu_1^T\Sigma^{-1}\mu_1) \\$$ $$ (Par~symétrie~de~\Sigma)=>
log(P(X|Y=1)) - log(P(X|Y=2)) = (\mu_1 - \mu_2)^T\Sigma^{-1}x -(1/2)(\mu_1^T\Sigma^{-1}\mu_1 - \mu_2^T\Sigma^{-1}\mu_2)
$$

On peut factoriser le second terme :

$$
\mu_1^T\Sigma^{-1}\mu_1 - \mu_2^T\Sigma^{-1}\mu_2 = (\mu_1 - \mu_2)^T\Sigma^{-1}(\mu_1 + \mu_2)
$$

et finalement on a

$$
log(P(X|Y=1)) - log(P(X|Y=2)) = (\mu_1 - \mu_2)^T\Sigma^{-1}(x - (1/2)(\mu_1 + \mu_2))
$$

**b) Si X appartient à la classe 1**

Si $X \sim N(\mu_1, \Sigma)$, alors:

$A = (\mu_1 - \mu_2)^T \Sigma^{-1}(X - (1/2)(\mu_1 + \mu_2))$

on sait que A suit une loi normale car elle est une transformation affine d'une gaussienne, il nous reste donc à calculer son espérance et sa variance.

$Sachant~\Sigma = I$

$$E[A] = (\mu_1 - \mu_2)^T(\mu_1 - (1/2)(\mu_1 + \mu_2)) = (1/2)||\mu_1 - \mu_2||^2 = \epsilon^2$$

$$Var(A) = (\mu_1 - \mu_2)^T \Sigma (\mu_1 - \mu_2) = ||\mu_1 - \mu_2||^2 = 2\epsilon^2$$

Donc: $A \sim  N(\epsilon^2, 2\epsilon^2)$

c)  ERREUR THEORIQUE

```{r}
erreur_th <- function(eps) {
  if (eps == 0) {
    return (0.5)
  }
  moy = eps^2
  var = 2*eps^2
  erreur_classe1 <- pnorm(0,mean = moy,sd = sqrt(var))
  erreur_classe2 <- erreur_classe1
  return ((0.5)*erreur_classe1 + 0.5*erreur_classe2)
  
}

#test
erreur_th(1)
```

**Vos données**

```{r}
data(PimaIndiansDiabetes)
df = PimaIndiansDiabetes
head(df)
summary(df)
str(df)
dim(df)  #768x9
```

Présentation du jeu de données :

On a 768 observations de femmes d'origine indienne Pima

on 1 variable expliquée : le diabète

Il y a 8 variables explicatives :

-nombre de fois enceintes

-le glucose

-La pression artérielle

-tricpeps (indicateur de masse grasse sous-cutanée)

-l'insuline

-mass ( IMC indice de masse corporelle)

-pedigree

-âge

```{r}

#Histogramme méthode univariées} 
for (col in names(df)[1:8]) {   print(ggplot(df, aes(x = .data[[col]])) +            geom_histogram(bins = 30, fill = "steelblue") +
ggtitle(paste("Histogramme de", col))) }
```

```{r}
for (col in names(df)[1:8]) {
  print(ggplot(df, aes(x = diabetes, y = .data[[col]], fill = diabetes)) + 
          geom_boxplot() + 
          ggtitle(paste(col, "vs diabetes")))
}
```

```{r}
df_sample <- df[sample(nrow(df), 200), ]
ggpairs(df_sample[, c("glucose", "age", "mass", "diabetes")], 
        aes(color=diabetes, alpha=0.6),
        upper = list(continuous = wrap("cor", size=3)))
```

**Exploration non supervisée :**

```{r}
#transformation de nos variables

dfV2 =df

#on souhaite gerer les valeurs abérantes 

#cas des 0 abérants
#ces 5 variables ne devraient pas pouvoir valoir 0 
zeroA <- c("glucose","pressure","triceps","insulin","mass") 

#remplacement des 0 
for (i in zeroA){
  dfV2[dfV2[[i]] == 0, i] <- NA
}

#mtn on peux calculer la medianne et la moyenne 
#on vas remplacer chaque 0 par la medianne pour completer 
for (i in zeroA){
  medianne <- median(dfV2[[i]],na.rm =TRUE) #on retire les NA
  dfV2[is.na(dfV2[[i]]),i] <- medianne
}
library(dplyr)
X <- dfV2[, names(dfV2) != "diabetes"]
Y <- dfV2$diabetes

#ACP
#standardisation 
Xstand <- scale(X)

acp = prcomp(Xstand,center = FALSE, scale. = FALSE)

inertie_pourcentage <- acp$sdev^2 / sum(acp$sdev^2)
inertie_pourcentage_cumuler <- cumsum(inertie_pourcentage)

# Projection des individus
individus <- data.frame(
  PC1 = acp$x[,1],
  PC2 = acp$x[,2],
  diabetes = Y
)

ggplot(individus, aes(x = PC1, y = PC2, color = diabetes)) +
  geom_point(alpha = 0.6) +
  labs(title = "Projection des individus sur PC1 et PC2",
       x = paste0("PC1 (", round(inertie_pourcentage[1]*100, 1), "%)"),
       y = paste0("PC2 (", round(inertie_pourcentage[2]*100, 1), "%)")) +
  theme_minimal() +
  scale_color_manual(values = c("neg" = "blue", "pos" = "red"))

# Cercle des corrélations
variables <- data.frame(
  PC1 = acp$rotation[,1],
  PC2 = acp$rotation[,2],
  nom = rownames(acp$rotation)
)

ggplot(variables, aes(x = PC1, y = PC2)) +
  geom_segment(aes(xend = 0, yend = 0), 
               arrow = arrow(length = unit(0.3, "cm")), 
               color = "darkred", linewidth = 0.8) +
  geom_text(aes(label = nom), hjust = -0.1, vjust = -0.1, size = 4) +
  xlim(-1, 1) + ylim(-1, 1) +
  geom_hline(yintercept = 0, linetype = "dashed", alpha = 0.3) +
  geom_vline(xintercept = 0, linetype = "dashed", alpha = 0.3) +
  labs(title = "Cercle des corrélations",
       x = paste0("PC1 (", round(inertie_pourcentage[1]*100, 1), "%)"),
       y = paste0("PC2 (", round(inertie_pourcentage[2]*100, 1), "%)")) +
  theme_minimal() +
  coord_fixed()
```

```{r}
#Kmeans

#methode du coude pour savoir combien de cluster on aura besoin 
#scic pour somme des carrés intra classe
scic <- sapply(1:10, function(k) { 
  kmeans(Xstand, centers = k, nstart = 20)$tot.withinss
})
#la méthode ne nous donne pas clairement un K optimal. J'ai donc décidé de tester le moment où il y a les décroissements les plus importants, en K = 2,3,5.
#on remarquera que K=2 est le meilleur choix même s'il sépare assez mal les 2 classes


data.frame(k = 1:10, WSS = scic) %>%
  ggplot(aes(x = k, y = WSS)) +
  geom_line(linewidth = 1) +
  geom_point(size = 3) +
  theme_minimal() +
  labs(title = "Méthode du coude pour K-means",
       x = "Nombre de clusters",
       y = "Within-cluster sum of squares")

# K-means avec k=2
kmeans_result <- kmeans(Xstand, centers = 2, nstart = 25)

# Visualisation sur les composantes principales
kmeans_df <- data.frame(
  PC1 = acp$x[,1],
  PC2 = acp$x[,2],
  Cluster = factor(kmeans_result$cluster),
  Diabetes = Y
)

ggplot(kmeans_df, aes(x = PC1, y = PC2, color = Cluster)) +
  geom_point(alpha = 0.6, size = 2) +
  theme_minimal() +
  labs(title = "K-means clustering (k=2) vs classes réelles")


# Confusion entre clusters et classes réelles
table(Cluster = kmeans_result$cluster, Diabetes = Y)

# K-means avec k=3
kmeans_result <- kmeans(Xstand, centers = 3, nstart = 25)

# Visualisation sur les composantes principales
kmeans_df <- data.frame(
  PC1 = acp$x[,1],
  PC2 = acp$x[,2],
  Cluster = factor(kmeans_result$cluster),
  Diabetes = Y
)

ggplot(kmeans_df, aes(x = PC1, y = PC2, color = Cluster)) +
  geom_point(alpha = 0.6, size = 2) +
  theme_minimal() +
  labs(title = "K-means clustering (k=3) vs classes réelles")

# Confusion entre clusters et classes réelles
table(Cluster = kmeans_result$cluster, Diabetes = Y)

# K-means avec k=5
kmeans_result <- kmeans(Xstand, centers = 5, nstart = 25)

# Visualisation sur les composantes principales
kmeans_df <- data.frame(
  PC1 = acp$x[,1],
  PC2 = acp$x[,2],
  Cluster = factor(kmeans_result$cluster),
  Diabetes = Y
)

ggplot(kmeans_df, aes(x = PC1, y = PC2, color = Cluster)) +
  geom_point(alpha = 0.6, size = 2) +
  theme_minimal() +
  labs(title = "K-means clustering (k=5) vs classes réelles")

# Confusion entre clusters et classes réelles
table(Cluster = kmeans_result$cluster, Diabetes = Y)


#on remarque que K=2 est  le meilleur choix au vue des resultats
```

conclusion :

-le K-means K = 2 qui est pourtant le meilleur choix n'arrive pas a bien separer les 2 classes.

\- Les classes ne sont pas parfaitement séparables dans l'espace des composantes principales, ce qui explique la difficulté de séparation.

-L'ACP démontre que les deux premières composantes expliquent une petite partie de la variance totale.

**Prédiction avec un classifieur de Bayes naif et une méthode de votre choix**

```{r}
# Division des données
part <- createDataPartition(dfV2$diabetes, p = 0.75, list = FALSE)
de <- dfV2[part, ]
dt <- dfV2[-part, ]

# Classifieur de Bayes Naïf
bayesNaive <- naiveBayes(diabetes ~ ., data = de)

bayesNaive_entr <- predict(bayesNaive, de)
bayesNaive_test <- predict(bayesNaive, dt)

cat("Entraînement")
confusionMatrix(bayesNaive_entr, de$diabetes)

cat("Test")
nb_cm <- confusionMatrix(bayesNaive_test, dt$diabetes)
print(nb_cm)

# Erreur de prédiction
erreur_entrainement <- mean(bayesNaive_entr != de$diabetes)
erreur_test <- mean(bayesNaive_test != dt$diabetes)

cat("Erreur d'entraînement", round(erreur_entrainement, 4), "\n")
cat("Erreur de test", round(erreur_test, 4), "\n")
```

```{r}
#Je choisis la méthode de la foret aléatoire
#install.packages("randomForest")
library(randomForest)

# Random Forest
set.seed(123)
foretAleatoire <- randomForest(diabetes ~ ., data = de, 
                               ntree = 500, mtry = 3, importance = TRUE)

foretAleatoire_entr <- predict(foretAleatoire, de)
foretAleatoire_test <- predict(foretAleatoire, dt)

cat("Matrice de confusion - Test (Random Forest):\n")
rf_cm <- confusionMatrix(foretAleatoire_test, dt$diabetes)
print(rf_cm)

# Erreur de prédiction
erreur_entrainement_rf <- mean(foretAleatoire_entr != de$diabetes)
erreur_test_rf <- mean(foretAleatoire_test != dt$diabetes)

cat("Erreur d'entraînement", round(erreur_entrainement_rf, 4), "\n")
cat("Erreur de test:", round(erreur_test_rf, 4), "\n")

# Importance des variables
importance_df <- data.frame(
  Variable = rownames(foretAleatoire$importance),
  Importance = foretAleatoire$importance[, "MeanDecreaseGini"]
) %>% arrange(desc(Importance))

ggplot(importance_df, aes(x = reorder(Variable, Importance), y = Importance)) +
  geom_bar(stat = "identity", fill = "darkgreen") +
  coord_flip() +
  theme_minimal() +
  labs(title = "Importance des variables (Random Forest)",
       x = "Variable",
       y = "impact des variables si la minimisation de l'impureté")


```
